【裁判字號】    97,台上,1845
【裁判日期】    970430
【裁判案由】    違反廢棄物清理法
【裁判全文】
最高法院刑事判決            九十七年度台上字第一八四五號
上   訴   人  台灣高等法院花蓮分院檢察署檢察官
              丙○○
              丁○○
              乙○○
上列三人共同
選 任辯護 人  林國泰律師
被        告  甲○○
              戊○○
上列上訴人等因被告等違反廢棄物清理法案件，不服台灣高等法
院花蓮分院中華民國九十四年四月二十六日第二審更審判決（九
十四年度上更(一)字第二一號，起訴案號：台灣花蓮地方法院檢察
署八十九年度偵字第三四八一號），提起上訴，本院判決如下：
    主  文
原判決撤銷，發回台灣高等法院花蓮分院。
    理  由
一、上訴人乙○○、丁○○、丙○○部分：
本件原判決認定乙○○、丁○○二人均為從事廢棄物清除、處理
業務者，竟與丙○○共同基於概括之犯意及犯意之聯絡，由丁○
○以「永健工程行」名義向花蓮縣環境保護局申請許可於花蓮縣
新城鄉○○段九七－一０、九七－三四、九七－一二四、九七－
一二七、九七－一二八號等五筆林業用地（華華企業股份有限公
司所有，由丙○○、丁○○徵得該公司負責人即丙○○之父甲○
○同意）做為石材「汙泥」貯存堆置場，並獲准同意備查，旋於
民國八十九年五、六月間起，由丁○○、乙○○、丙○○以上開
「永健工程行」取得固定汙染源設置許可證及花蓮縣政府同意備
查之文件掩人耳目，三人合夥經營貯存花蓮縣境內石材工廠生產
之一般工業廢棄物即石材生產過程中所產生之汙泥、碎石片之下
腳料，由丙○○出面僱用不知情之怪手司機戊○○駕駛怪手，嗣
在：(1)未經許可範圍內之花蓮縣新城鄉○○段九七－一四一、九
七－七面積共一千四百餘平方公尺（公訴人誤為九七－一八及七
九－四號）土地上堆置向石材業者收取之汙泥及碎石片、(2)已核
准堆置汙泥之同段九七－三四、九七－一二四、九七－一二七、
九七－一二八號土地上，違反核備文件內容，堆置石材碎片（九
七－一０號土地未利用）及(3)於八十九年七月二十七日起明知原
核准備查之文件業經花蓮縣環境保護局廢止，竟以改善堆置場週
邊設施為名，自八十九年八月初起，繼續在上揭北埔段九七－一
二四、九七－一二七、九七－一二八號土地及九七－一四一、九
七－七號土地上堆置生產石材所產生汙泥工業廢棄物，嗣於同年
九月十七日十五時十分許，經台灣花蓮地方法院檢察署檢察官率
警前往現場查獲。因而撤銷第一審關於乙○○、丙○○、丁○○
三人部分之無罪判決，均改判論處違反廢棄物清理法第四十六條
第一項第四款（九十年十月二十四日修正）從事廢棄物清除、處
理業務者，未依主管機關核發許可文件及未領有廢棄物處理許可
文件貯存廢棄物罪刑，丙○○部分並諭知緩刑，固非無見。
惟查(一)、違反廢棄物清理法第四十六條（即九十年十月二十四日
修正前第二十二條第二項第四款）之罪，其犯罪態樣有「貯存」
、「清除」、「處理」三種，「貯存」乃指一般廢棄物於回收、
清除、處理前，放置於特定地點或貯存容器、設施內之行為；「
清除」包括收集、清運及轉運行為；「處理」則包括中間處理、
最終處置及再利用，而所謂中間處理，係指廢棄物在最終處置或
再利用前，以物理、化學、生物、熱處理、堆肥或其他處理方法
，變更其物理、化學、生物特性或成分，達成分離、中和、減量
、減積、去毒、無害化或安定之行為；所謂最終處置，係指將廢
棄物以安定掩埋、衛生掩埋、封閉掩埋或海洋棄置之行為；所謂
再利用，則指將廢棄物經物理、化學或生物等程序後做為材料、
燃料、肥料、飼料、填料、土壤改良或其他經中央主管機關會商
中央目的事業主管機關認定之用途行為，參之一般廢棄物回收清
除處理辦法（民國九十六年五月二十八日修正）第二條第七款、
第十一款、第十三款即明。此等犯罪態樣，各有不同，認定犯罪
事實時，應予辨別。又前述「貯存」、「清除」或「處理」等犯
罪與未經主管機關許可，提供土地「回填、堆置」廢棄物之犯罪
，非但法律分款規定，且犯罪構成要件不同，此觀之廢棄物清理
法同條項第三款即明，應屬各自獨立之罪名，適用法律時，尤不
容混淆。原判決主文諭知乙○○、丙○○、丁○○三人違反廢棄
物清理法第四十六條第一項第四款「貯存」廢棄物之罪，事實欄
之敘述，關於其等合夥經營之事業部分，固認定為「貯存」石材
生產過程中所產生之汙泥、碎石片等下腳料，然其餘犯罪事實則
記載為：在已、未經許可以及在廢止原核准備查之土地上，「堆
置」石材碎片、「堆置」向石材業者收取之汙泥及碎石片或「堆
置」生產石材所產生汙泥工業廢棄物，則事實與主文似有矛盾。
且卷查丁○○在第一審供稱，其等並非「堆置」汙泥，而係施作
廢棄物中間處理場云云（見第一審卷第八十頁），證人即花蓮縣
環境保護局綜合計畫課技士黃志強證稱，現場之汙泥係施作設施
，並非將該土地作為汙泥堆置場，因土地已整平，要作不透水層
云云（見同卷第八十三頁），證人即同課課長黃瑞生亦同此證詞
（見同卷第八十四頁）。如此等證述屬實，乙○○、丙○○、丁
○○上開違反廢棄物清理法行為顯非原判決所認定「堆置」廢棄
物而已，且難謂該當廢棄物於回收、清除、處理前，放置於特定
地點或貯存容器、設施內「貯存」之法律定義。則原審認定事實
即有不憑證據之違誤。(二)、本件乙○○、丙○○、丁○○行為後
，廢棄物清理法歷經九十年十月二十四日、九十三年六月二日及
九十五年五月三十日修正三次，原審判決之時，除第一次修正外
，未及比較適用其餘修正，仍有可議。又九十年十月二十四日修
正之後，關於從事廢棄物清除、處理業者申請核發許可證之規定
，由修正前第二十條移置於修正後第四十一條第一項，而修正後
第四十一條第一項增訂有但書七款豁免許可之規定。兩相比較，
自以修正後第四十一條規定較修正前第二十條規定有利。則此法
律變更情形，原判決未及比較，亦有可議。從而，乙○○、丁○
○、丙○○就其個人部分上訴意旨指摘原判決此部分不當，尚非
全無理由，應認原判決此部分有撤銷發回更審之原因。
二、被告戊○○、甲○○部分：
本件公訴意旨以：戊○○於八十九年五、六月間起以每月新台幣
（下同）三萬五千元薪資知情而受僱於乙○○、陳家倉、丙○○
，駕駛怪手而共同將收取之石材下腳料廢棄物貯存在新城鄉○○
段九七－一四一、九七－一八、七九－四號未經花蓮縣環境保護
局核准之土地上；又明知八十九年七月二十七日花蓮縣環境保護
局廢止前於同年五月十九日同意新城鄉○○段九七－十、九七－
三四、九七－一二四、九七－一二七、九七－一二八號作為永健
工程行汙泥貯存堆置場之核備事項，仍自八十九年八月初起，由
有犯意聯絡之甲○○繼續提供上揭土地讓乙○○、丁○○、丙○
○、戊○○共同將收取之石材下腳料連續貯存在新城鄉○○段九
七－一二四、九七－一二七、九七－一二八號土地及九七－一四
一、九七－一八、七九－四號土地，因認戊○○與乙○○、丁○
○、丙○○共犯修正前廢棄物清理法第二十二條第二項之罪嫌，
甲○○則犯同法第二項第三款之未經主管機關許可，提供土地回
填、堆置廢棄物罪嫌。原判決認為戊○○、甲○○被訴犯罪不能
證明，因而諭知戊○○、甲○○均無罪，固非無見。
惟查(一)、實施刑事訴訟程序之公務員，就該管案件，應於被告有
利及不利之情形，一律注意；又證據之證明力，由法院本於確信
自由判斷，但不得違背經驗法則及論理法則，刑事訴訟法第二條
第一項、第一百五十五條第一項定有明文。是法院對於證據之調
查與審認，均須於不違經驗法則及論理法則之原則下，反覆為有
利及不利於被告之思維，方符法制。而被告犯罪之主觀意思係潛
藏在個人意識之中，除自白之外，尤須從其表露於外之言行、舉
止或其他外在客觀存在之事實詳為調查、細心推敲，始告適法。
(二)、本件事實審法院因有勘驗之必要，既已實施勘驗廢棄物之「
貯存」或「堆置」現場，則現場「貯存」或「堆置」廢棄物之外
觀狀態，有無足以使人一望而有違法認識之情狀？原判決既引用
戊○○前科犯罪作為認定其有無違法認識之證據，然其違反區域
計劃法或竊佔前科之事實如何？與本件「貯存」或「堆置」廢棄
物有無雷同情形？亦屬參酌審認戊○○有無違法認識之證據資料
。又原判決既認甲○○為本件土地所有人，且與本件合夥經營廢
棄物「貯存」或「堆置」之丙○○為父子，丙○○則為戊○○之
姐夫並同住一址，基於此等關係，戊○○、甲○○對本件「貯存
」或「堆置」廢棄物是否較易於有違法之認識？凡此，原審逕以
證據表象遽為認定，未盡對於被告有利及不利之情形一律注意，
在實質證據欠缺之情況下，所為證據斟酌，即難符經驗法則及論
理法則。從而，檢察官上訴意旨指摘原判決此部分不當，尚非全
無理由，應認原判決此部分亦有撤銷發回更審之原因。
據上論結，應依刑事訴訟法第三百九十七條、第四百零一條，判
決如主文。
中    華    民    國  九十七  年    四    月   三十   日
                      最高法院刑事第六庭
                          審判長法官  陳  正  庸
                                法官  賴  忠  星
                                法官  林  秀  夫
                                法官  宋      祺
                                法官  陳  祐  治
      本件正本證明與原本無異
                                      書  記  官
中    華    民    國  九十七  年    五    月    八    日
                                                      Ｅ


司法院資訊處製作；財團法人民間司法改革基金會備份。
